臺灣新北地方法院民事判決
110年度訴字第2724號
原      告  陳敏雄  
            劉明德  
            周玲珠  
共      同
訴訟代理人  劉秋明律師
被      告  昭安宮  
法定代理人  林榮宗  

訴訟代理人  洪志勳律師
            莊友翔律師
上列當事人間請求拆屋還地事件，經本院於民國111年8月16日言
詞辯論終結，判決如下：
    主      文
一、被告應將座落新北市○○區○○段000號地號土地（下稱系爭土
    地）上如附件新北市三重地政事務所民國111年3月30日複丈
    成果圖所示B部分（面積5.4平方公尺）之增建物棚架屋簷拆
    除，並將占用之土地返還予原告及其他全體共有人。
二、原告其餘之訴駁回。
三、本判決原告勝訴部分於原告以新台幣（下同）23,000元供擔
    保後，得為假執行。但被告如於假執行程序實施前，以69,0
    00元為原告預供擔保，得免為假執行。
四、原告其餘假執行之聲請駁回。
五、訴訟費用由被告負擔4％，餘由原告共同負擔。
    事實及理由
一、原告訴之聲明：被告應將座落系爭土地上，如附件複丈成果
    圖所示A部分面積126平方公尺（下稱系爭棚架）、編號B部
    分面積5.4平方公尺（下稱系爭棚架增建屋簷）之增建物棚
    架全部拆除、騰空、遷讓，並將占用之土地返還予原告及其
    他全體共有人，及願供擔保請准宣告假執行。並主張略以：
　㈠原告為系爭土地之共有人，被告竟於80年9月14日在上開土地
    上興建鐵皮屋供被告使用迄今。原告曾於110年2月6日向被
    告法定代理人林榮宗提出刑事竊佔告訴，案經臺灣新北地方
    檢察署以110年度偵字第18490號（下稱刑事另案）偵辦，林
    榮宗在刑事另案偵查中坦承是被告興建系爭棚架，惟因追訴
    期間已過，檢察官對其為不起訴處分。
　㈡本件被告無權占用系爭土地，妨害原告對系爭149地號土地之
    使用，原告依民法第767條中段規定，訴請被告除去系爭土
    地上之系爭棚架，並依同法第767條第1項前段及第821條等
    規定，請求被告返還系爭土地予原告及其他全體共有人等語
    。
二、被告則聲明駁回原告之訴及假執行之聲請，及如受不利判決
    ，願供擔保請准宣告免為假執行。並以下列情詞置辯：　
  ㈠本件原告主張被告法定代理人林榮宗在刑事另案偵查時，曾
    坦承被告於80年間興建系爭棚架云云，並非事實。林榮宗於
    刑事另案110年3月14日調查筆錄中只是陳述：昭安宮曾整理
    系爭土地，從未表示有於系爭土地上興建系爭棚架。當時因
    系爭土地上有雜物堆置，危及安全及環境整潔，昭安宮於進
    行室內裝修時，才一併整理系爭土地之環境。又依林榮宗提
    出之使用執照，其所載之建物坐落土地（即三重埔段同安厝
    小段105-1、106-2、104-27）亦非系爭土地（系爭土地重測
    前地號為「三重埔段同安厝小段106-3」），足見原告主張
    林榮宗曾坦承被告於80年間興建系爭棚架云云，顯屬誤解。
    且刑事另案之不起訴處分書，亦未記載林榮宗曾坦承興建系
    爭棚架之事，僅言明系爭棚架之完成時點可能落在80年9月
    間而已。系爭棚架並非被告所興建，原告逕向被告主張拆屋
    還地，實有違誤。查系爭棚架於80年間即已興建，被告昭安
    宮遲至93年間方成為系爭土地之所有權人，而林榮宗更遲至
    105年始擔任昭安宮之法定代理人，實與系爭棚架之興建無
    關。
  ㈡原告主張被告尚有妨害其對系爭149地號土地之使用，惟所謂
    「系爭149地號土地」究竟為誰所有、位於何處、與系爭土
    地有何關係、被告等有如何妨害原告使用之情等，均未見原
    告說明及舉證，自不足採認。
  ㈢本件系爭土地之管理使用已成立默示分管契約，原告逕主張
    被告等無權占用，實屬無理。查系爭棚架於80年間興建，迄
    原告110年提出刑事另案告訴，已近30年，30年間系爭土地
    之共有人從未針對系爭棚架坐落系爭土地提出無權占有之訴
    訟，反之，因系爭棚架具有遮陽擋雨之功能，系爭土地之共
    有人（包含原告）均基於生活便利，於系爭棚架下之系爭土
    地，放置各自之生活用品及雜物等，而各該共有人對於他共
    有人使用系爭土地之特定部分，迄原告110年提出刑事另案
    告訴前，30年間亦未發生任何訟爭。可見系爭土地之共有人
    對於系爭土地之管理使用，已成立默示分管契約，又此默示
    分管契約，對於明知或可得而知之系爭土地受讓人自應繼續
    存在。且原告劉明德及周玲珠均係於89年間即為系爭土地之
    所有權人，迄其等於110年提出刑事另案告訴時，已歷經21
    年，更於提起本訴後，繼續使用系爭棚架下之系爭土地，其
    主張及行止間顯然矛盾，更無從抹滅本件默示分管契約存在
    之事實。又原告陳敏雄係於109年間成為系爭土地之所有權
    人，對系爭土地及系爭棚架之使用狀況也知之甚明，其亦應
    受默示分管契約之拘束。
三、本院認定如下：
　㈠按所有人對於無權占有或侵奪其所有物者，得請求返還之。
    對於妨害其所有權者，得請求除去之。有妨害其所有權之虞
    者，得請求防止之，民法第767條第1項定有明文。次按民事
    訴訟法第277條規定，當事人主張有利於己之事實者，就其
    事實有舉證之責任。本件原告主張被告占用系爭土地興建系
    爭棚架，妨害其所有權而請求除去之等情，為被告所否認，
    並辯稱系爭棚架並非由被告所興建。因此，原告就系爭棚架
    確為被告所興建，且被告為有權拆除之人一事，自應負舉證
    責任。
　㈡經查，系爭土地之共有人共計37人，原告陳敏雄係於109年7
    月22日因贈與取得100000分之3016、劉明德係於89年6月1日
    因買賣取得100000分之3016、周玲珠係於89年8月25日因買
    賣取得100000分之2963；被告昭安宮則係於93年8月20日因
    買賣取得100000分之2776，除兩造等四人外，尚有33名共有
    人一節，有系爭土地之土地登記第三類謄本在卷可按，首堪
    認定屬實（見本院卷一第73-89頁）。
　㈢本件原告主張系爭棚架係由被告所興建一節，無非以刑事另
    案中有被告法定代理人林榮宗及相關證人所言為據，惟查：
　　⒈依林榮宗於110年3月14日警詢中所言略以：我們宮廟於民
      國80年向臺北縣政府工務局申請施工獲准（捌拾重使字第
      壹壹肆柒號執照），而且不是施工，只是整修該處環境，
      整理空地的目的只是要乾淨而已（見新北檢110年度偵字
      第18490號卷第7頁）。而依林榮宗所提出之工務局使用執
      照（見同上偵卷第9-10頁），與系爭土地或其上之系爭棚
      架並無關聯性。又依其於110年7月30日警詢中所言略以：
      鐵皮屋於使用執照取得當時就興建了，詳細日期我真的忘
      了等語（見同上偵卷第43頁）綜合以觀，林榮宗並未陳明
      系爭棚架確係由被告所施工興建之事。
　　⒉依證人詹德和於110年2月8日警詢中所言略以：我們依工務
      局核發之建造執照戶本通知書施工的地點為三重區同安段
      105之1、106、104之27地段，並非系爭土地；於系爭土地
      施工的工程，是昭安宮委託的，因為我與昭安宮合作很久
      ，所以他們委託施工，我部分款項就當作捐獻給宮廟等語
      （見同上偵卷第6頁）。查證人詹德和上開所言應係指被
      告委託其於系爭棚架之下安裝鐵架隔間圍籬等工程，此部
      分工作物現狀均已拆除，為兩造所不爭執，並經本院至現
      場履勘明確。是以，依詹德和於警詢中所言，並不能推認
      系爭棚架之本體就是被告所興建。
　　⒊依原告陳敏雄、劉明德及系爭土地共有人劉明勇於警詢中
      所言均略以：鐵皮屋興建的正確時間不知道，但是鐵皮屋
      內隔間的施作工程就是我們提告的時候等語（見同上偵卷
      第45-47頁）。亦未曾於該刑事另案中指稱系爭棚架係由
      被告所興建，而僅係確認系爭棚架下的隔間施作係由被告
      所為而已。
　　⒋再者，系爭棚架係於80年間即已興建一節，為兩造所不爭
      執，而被告昭安宮係於93年間始因買賣取得系爭土地之所
      有權，業見前述，則於系爭棚架興建當時，被告昭安宮既
      非土地之所有權人，何需出資興建該棚架？況且，若有非
      土地所有權人之被告無故前來系爭土地興建棚架，當時之
      土地所有權人又豈能全無異議？至林榮宗係自105年間始
      擔任昭安宮之法定代理人一節，有新北市三重區公所105
      年8月9日新北重民字第1052057799號函在卷可查（見本院
      卷一第133頁），則林榮宗對於發生於80年間系爭棚架興
      建之事，亦當無從知悉。
　　⒌原告雖又指稱：系爭棚架之屋頂曾由被告僱工油漆，若系
      爭棚架非由被告所興建，被告豈會僱工整修之？由此可推
      認系爭棚架係由被告所興建云云。但本院認為，被告昭安
      宮是當地著名的宮廟，依我國社會中之宮廟文化，類似被
      告此類信徒眾多之大型宮廟，多半頗有資力，對於鄰里環
      境等相關需求，亦常有提供無償協助之情形存在。是以，
      本件被告對於相隔一路之建物後方的系爭棚架出資加以油
      漆整修，乃屬宮廟常見的敦親睦鄰之舉，尚難僅憑此事實
      即認定系爭棚架當初一定是由被告所興建。
　　⒍綜上所述，本件原告並未能舉證證明系爭棚架係由被告昭
      安宮所興建，亦不能證明昭安宮是有權拆除系爭棚架之人
      ，是以，原告主張依民法第767條之規定請求被告拆除系
      爭棚架一節，於法無據。
  ㈣末查，經本院於111年3月30日履勘現場之結果，發現系爭棚
    架朝外部分，有一長條狀之翻新屋簷，此一翻新屋簷與棚架
    本體相接，但可以明確區隔，並囑託新北市三重地政事務所
    單獨測繪為如附件土地複丈成果圖之B部分（面積為5.40平
    方公尺）。關於此B部分之翻新屋簷，被告自承係其重新修
    建（見本院卷二第88頁），然被告又不能證明該B部分之修
    建有何合法權源存在。是以，原告請求被告拆除系爭棚架之
    本體固屬不能准許，惟就此B部分之翻新屋簷，被告既未取
    得土地所有人之合法同意而擅自新建，則原告本於所有權人
    之地位，請求被告拆除此B部分屋簷，並將占用之土地返還
    於共有人全體，自屬可採。
四、綜上所述，本件原告請求被告拆除如附件所示B部分之棚架
    屋簷部分，為有理由，應予准許，爰判決如主文第一項所示
    。逾此部分之請求則為無理由，應予駁回。兩造陳明願供擔
    保，聲請宣告假執行或免為假執行，經核原告勝訴部分，合
    於法律規定，爰分別酌定相當之擔保金額宣告之；原告其餘
    假執行之聲請，因訴之駁回而失所依據，不予准許。　
五、訴訟費用負擔之依據：民事訴訟法第79條、第85條第1項前
    段。
六、本案事證已臻明確，兩造其餘主張陳述及所提之證據，經核
    於本院認定之事實不生影響，爰不予一一論駁，附此敘明。
中　　華　　民　　國　　111 　年　　9 　　月　　8 　　日
                  民事第六庭    法　官　許映鈞
以上正本係照原本作成。
如對本判決上訴，須於判決送達後20日內向本院提出上訴狀。如
委任律師提起上訴者，應一併繳納上訴審裁判費。
中　　華　　民　　國　　111 　年　　9 　　月　　8 　　日
                                書記官　陳逸軒
　　　　　　　　　　　　　　　　
附件：